【裁判字號】    92,訴緝,327
【裁判日期】    920908
【裁判案由】    偽造文書等
【裁判全文】
臺灣臺中地方法院刑事判決                        九十二年度訴緝字第三二七號
    公  訴  人  臺灣臺中地方法院檢察署檢察官
    被      告  戊○○
右列被告因偽造文書等案件，經檢察官提起公訴（八十八年度偵字第一一三一二號）
，及移
    主  文
戊○○連續意圖為自己不法之所有，而侵占對於業務上所持有之物，處有期徒刑貳年
陸月。
如附表編號六、八所示支票背面偽造之「毅豐建設股份有限公司」印文共貳枚，均沒
收。
    事  實
一、戊○○為址設臺中縣豐原市○○○路三二五號丙○○（起訴書誤載為林梅英）所
    經營毅豐建設股份有限公司（以下簡稱毅豐公司）之業務員，負責銷售毅豐公司
    所興建坐落臺中縣豐原市○○路綠山巷一二二弄之豐原天母房屋之業務，並代收
    承購戶所繳納之房屋款，竟基於意圖為自己不法所有之概括犯意，先後於附表所
    示之時間、地點，收取承購戶易志銘（起訴書誤載為易志明）等人所繳納之房屋
    款，其中附表編號六、八所收取之支票，因支票正面載明受款人（即票據抬頭）
    為毅豐公司，戊○○無法提示，為求能順利取款，竟基於偽造文書之犯意，持早
    在民國八十六年九月五日左右，因其他不法用途（即併辦部分，因屬另行起意與
    本案並無裁判上一罪關係，容後說明），利用位於臺中縣豐原市○○路廟東（當
    地有名市集）前不知情但已成年之刻印匠所偽造「毅豐建設股份有限公司」之印
    章一枚，於八十七年五月十日左右在臺中縣豐原市綠山巷一二二弄三十二號之一
    銷售接待中心內，同時蓋用於附表編號六、八之支票背面，因而偽造該公司之印
    文二枚，並依票據法規定表示對支票負擔保責任之意思，使該支票背書形成具有
    一定表徵意義之文書而予偽造，隨即持以行使分別存入臺新銀行豐原分行、臺灣
    銀行豐原分行及臺灣土地銀行豐原分行帳戶內提示並兌領，足生損害於毅豐公司
    及臺新銀行豐原分行、臺灣土地銀行豐原分行、臺灣銀行豐原分行對票據管理之
    正確性。總計戊○○代收金額為新臺幣（下同）九百十五萬五千元，扣除其與毅
    豐公司所約定可獲得之代銷佣金三百十七萬八千八百元（總銷售金額七千零六十
    四萬元之百分之四點五）及代墊之修繕費用四十萬二千一百六十七元外，尚有五
    百五十七萬四千零三十三元，戊○○明知該部分並無自行留存之權利，竟變易其
    原來之持有意思為不法所有之意思，將上開款項予以侵占入己，供作他用。嗣因
    毅豐公司向前述承購戶催討，始查悉上情。
二、案經毅豐公司訴由臺灣臺中地方法院檢察署檢察官偵查起訴。
    理  由
一、訊據被告戊○○固坦承右揭收取房屋款、偽造毅豐公司之印章並蓋用在支票背面
    持以提示領款及未將房屋款繳回而有侵占等事實不諱，惟辯稱：伊所收取之房屋
    款約有百分之七十作為客戶房屋的修繕支出，這些錢均應由公司負擔，伊沒有侵
    占那麼多云云。經查：關於被告如何侵占房屋款及偽造公司印章並蓋用在向客戶
    所收取之支票背面，並持以提示兌領等各節，業據告訴人毅豐公司之代表人丙○
    ○於檢察官偵訊時指訴明確，核與證人即毅豐公司之總經理丁○○、承購戶易金
    茂（易志銘之父）、范桂林、乙○○、徐麗安等人分別於偵、審中證述之情節相
    符，復參以被告於本院審理時亦不諱言所收取之房屋款均應先繳回毅豐公司，佣
    金及房屋維修費用應該另外向告訴人請款，不能預扣等語（參見本院九十二年七
    月二日訊問筆錄），顯見被告之行為在客觀上已符合侵占罪之構成要件無訛。惟
    證人即毅豐公司之總經理丁○○於本院審理時證稱廣告費及佣金等確實應由毅豐
    公司支出等語（參見本院九十二年七月二日訊問筆錄），且依被告與告訴人所簽
    訂之房屋銷售契約，被告僅居間、仲介房屋買賣，並無代為支應房屋修繕費用義
    務之性質而言，被告提出房屋修繕費用單據，辯稱部分未繳回之房屋款係其應得
    之佣金、代墊之修繕費用等語即屬有據。茲有疑義者，乃被告所留存之款項，何
    者為其應得者，而在主觀上並無不法所有之意圖？又何者為其不該得者，而在主
    觀上有不法所有之意圖？關於此，依照被告與告訴人所簽訂之委託銷售業務合約
    書第四條第二款約定，被告之業務費用（即佣金）為底價總額（即總銷售款）百
    分之四點五，有上開合約書一份可資參照，而告訴人所主張被告之總銷售金額為
    七千零六十四萬元，復為被告所坦承在卷，是被告可得之佣金即為三百十七萬八
    千八百元（七千零六十四萬元乘以百分之四點五），此亦與告訴人具狀陳述之內
    容相符（參見偵查卷第五十九頁）。至房屋修繕費用部分，被告雖辯稱有高達其
    所收取房屋款百分之七十之譜云云，然查被告自檢察官起訴至今已將近四年，其
    有關房屋修繕費用，除偵查中所提出之水泥、清潔劑、海菜粉、漏水片、石粉等
    建材及通水管等工程收費單據合計四十萬二千一百六十七元（參見偵查卷第七十
    六頁至第八十九頁），依其填單日期、品名、規格符合本案開支外，別無其他證
    據可資證明，依一般經驗法則，本案之房屋修繕費用既係代墊性質，則被告當能
    如同前揭所蒐集之單據一般謹慎保存，不致散失，以供將來求償之用，然被告遭
    起訴至今既僅能提出上開支出單據，顯見被告代墊之金額應僅有四十萬二千一百
    六十七元始符常情。是綜核上情，本件被告可留存者，亦即在法律之評價上不能
    認有不法意圖之金額為三百五十八萬零九百六十七元，至其餘留存之款項五百五
    十七萬四千零三十三元，則難認有何正當留存之理由。被告上開辯解，應係事後
    為脫免罪責臨訟編撰之詞，不足採信。此外，並有買賣契約書、支票、切結書、
    房屋價金收取情形明細表、客戶資料卡等件附卷可稽，事證明確，被告犯行已堪
    認定。
二、查被告原係毅豐公司之業務員，負責銷售毅豐公司所興建坐落臺中縣豐原市○○
    路綠山巷一二二弄之豐原天母房屋之業務，並代收承購戶所繳納之房屋款，係從
    事業務之人，竟將所收得之房屋款據為己有，核其所為，係犯刑法第三百三十六
    條第二項之業務侵占罪。被告先後多次侵占之犯行，時間緊接，構成要件相同，
    顯係基於概括之犯意反覆為之，應依連續犯之規定論以一罪，並加重其刑。另按
    支票背書，在票據法上係表示對支票負擔擔保責任之意思，為法律規定之文書，
    並非依習慣表示一定用意之證明，亦非有價證券之一部，在支票背面偽造印文為
    背書，應成立偽造文書罪（最高法院五十九年臺上字第二五八八號、六十四年臺
    上字第一五九七號、七十年臺上二一六二號判例意旨參照）。本件被告附表編號
    六、八所示之支票背面各偽造「毅豐建設股份有限公司」之印文一枚，並持以行
    使，核其所為係犯刑法第二百十六條、第二百十條之行使偽造私文書罪。另被告
    雖利用不知情但已成年之刻印匠偽造「毅豐建設股份有限公司」之印章一枚，雖
    有偽造印章及間接正犯問題，惟因屬另行起意之犯罪，容後敘述，故不於此一併
    論列，附此說明。又被告偽造「毅豐建設股份有限公司」印文之行為係偽造私文
    書之部分行為，而偽造私文書之低度行為，已為行使之高度行為所吸收，均不另
    論罪。又被告上開偽造印文之犯罪構成事實，以單一行為之數個舉動接續進行，
    實現一個犯罪構成要件，侵害同一法益，為接續犯。被告所犯連續業務侵占及行
    使偽造私文書二罪間，有方法結果之牽連關係，為牽連犯，應依刑法第五十五條
    規定從一重之連續業務侵占罪處斷。被告在附表編號六、八所示之支票背面偽造
    之「毅豐建設股份有限公司」之印文共二枚，均係屬偽造之印文，不問屬於犯人
    與否，均應依刑法第二百十九條規定宣告沒收。爰審酌被告犯罪後坦承部分犯行
    ，態度尚稱良好，頗有悔改之意，惟其犯行所生之損害非輕，且犯後雖積極表示
    願與告訴人和解，然至今仍未實際賠償告訴人之損害取得其諒解，及其犯罪之動
    機單純、手段平和等一切情狀，量處如主文所示之刑，以資懲儆。
三、公訴意旨另以：被告負責銷售毅豐公司所興建坐落臺中縣豐原市○○路綠山巷一
    二二弄之豐原天母房屋，並代收承購戶所繳納之房屋款，竟基於意圖為自己不法
    所有之概括犯意，先後於附表所示之時間、地點，侵占承購戶易志銘等人所繳納
    之房屋款，總計九百十五萬五千元（未扣除代銷佣金三百十七萬八千八百元及代
    墊之修繕費用四十萬二千一百六十七元）；又為求能順利取款，竟基於偽造文書
    之犯意，持早在八十六年九月五日左右所偽造「毅豐建設股份有限公司」之印章
    一枚，除前開已認定於附表編號六、八所收取之支票背面蓋用，偽造該公司之印
    文二枚外，另於編號七之支票背面蓋用相同印章而偽造該公司之印文一枚。因認
    被告除前開事實欄之犯行外，另涉有上述刑法第三百三十六條第二項業務侵占及
    第二百十六條、第二百十條之行使偽造文書罪嫌。惟按認定不利於被告之事實，
    須依積極證據，苟積極證據不足為不利於被告事實之認定時，即應為有利於被告
    之認定，更不必有何有利之證據（最高法院三十年度上字第八一六號判例參照）
    。經查：(一)有關被告所侵占之房屋款部分，除應扣除被告受託銷售所應得之佣金
    三百十七萬八千八百元外，尚應扣除告訴人應負擔而由被告先行代墊之房屋修繕
    費用四十萬二千一百六十七元，業經本院審認明確已如前述。換言之，上開佣金
    及房屋修繕費用係告訴人應給付被告之款項，被告雖未經會算即擅自留存，固然
    有違房屋委託銷售契約之約定，然被告主觀上既認為上開款項為其所應得，縱未
    得告訴人之同意即加以挪用，仍難認其有何不法之意圖。(二)另公訴人所認被告亦
    在附表編號七之支票背面蓋用偽造之「毅豐建設股份有限公司」印章部分，經本
    院細查該支票之正反兩面並未發現有此偽造印文，此有該支票附卷可稽（參見偵
    查卷第四十二頁），足見公訴人認被告有此部分犯行而予起訴亦屬誤會。綜核上
    情，公訴人所為上開起訴均屬無據，尚難認被告有其所指訴之犯行，此外本院復
    查無任何積極證據足資證明被告有上述行為，核屬不能證明被告此部分犯罪，本
    應諭知無罪之判決，然公訴意旨認此部分與前開有罪部分有裁判上一罪關係，本
    院爰不另為無罪之諭知，附此說明。
四、移送併辦（即八十八年度偵字第一二八八七號案卷部分）意旨略以：被告意圖為
    自己不法之所有，於八十六年九月六日偽以毅豐公司之名義與告訴人甲○○簽訂
    臺中縣豐原市○○路綠山巷一二二弄三十之六號房屋之買賣契約，並收取現金二
    百萬元，惟事後查證始知悉被告並未得毅豐公司之同意，且契約書上出賣人毅豐
    公司、李春蘭之印章亦係被告所偽造。再事後被告更將房屋先過戶給案外人曾惠
    真，以其名義向銀行貸款五百萬元，遠超過告訴人所應貸之額度，致造成告訴人
    之損害，因認被告涉有偽造文書及詐欺取財罪嫌等語。上開併辦之事實固經被告
    坦承不諱，惟查：移送併辦之事實所可能涉及之罪名應為偽造文書及詐欺取財等
    罪，有上開事實可資參引，而公訴人認與本案有裁判上一罪關係之聯繫者應係指
    偽造文書部分，雖被告於本院審理時亦坦承在告訴人甲○○之買賣契約書中所使
    用毅豐公司之偽造印章，與本案在附表編號六、八支票背面所使用者係同一顆，
    然就兩案間隔之時間而言，併辦案件在八十六年九月六日，本案在八十七年五月
    十一日及八十八年一月二十二日，兩者相距超過八個月以上，時間相差已遠；另
    就兩案犯罪之手法、型態而言，前者係以蒙蔽詐騙之方式實施犯罪，後者則係利
    用職務之便侵占業務款項，亦有明顯不同。按連續犯所稱之基於一個概括犯意，
    係指各該犯罪行為在客觀上雖有次數可分，然在犯人主觀上，則始終基於原先一
    個單一概括犯罪之意思決定，而分次連續進行其原先所預定之一個多次犯罪計劃
    而言。本件併案部分，不論相隔時間或犯罪手法、型態，均與本案有明顯差異，
    顯係於犯罪後另有新犯意發生，難認有連續犯之關係，應屬另行起意而非裁判上
    一罪關係。職是之故，併辦部分既未據起訴，自不在本院審理之範圍，應由檢察
    官另行處理，始稱適當。
據上論斷，應依刑事訴訟法第二百九十九條第一項前段，刑法第五十六條、第三百三
十六條第二項、第二百十六條、第二百十條、第五十五條、第二百十九條，罰金罰鍰
提高標準條例第一條前段，判決如主文。
中      華      民      國    九十二    年      九      月      八      日
                                    臺灣臺中地方法院刑事第三庭
                        法  官  劉  錫  賢
右正本證明與原本無異
如不服本判決應於送達後十日內向本院提出上訴狀
                                        書記官
中      華      民      國    九十二    年      九      月      八      日
附錄本案所犯法條：
中華民國刑法第三百三十六條第二項
對於業務上所持有之物，犯前條第一項之罪者，處六月以上五年以下有期徒刑，得併
科三千元以下罰金。
中華民國刑法第二百一十六條
行使第二百十條至第二百十五條之文書者，依偽造、變造文書或登載不實事項或使登
載不實事項之規定處斷。
中華民國刑法第二百一十條
偽造、變造私文書，足以生損害於公眾或他人者，處五年以下有期徒刑。
附表：
┌──┬────┬──────┬────────────┬──────┐
│編號│承 購 戶│收 款 時 間 │收     款     地     點 │所 收 金 額 │
│    │        │            │                        │（新臺幣）  │
├──┼────┼──────┼────────────┼──────┤
│ 一 │易 志 銘│八十六年十二│臺中縣豐原市綠山巷一二二│五十萬元    │
│    │        │月間某日    │弄三十二號之一（銷售接待│            │
│    │    │            │中心）                  │            │
├──┼────┼──────┼────────────┼──────┤
│ 二 │范 桂 林│八十七年一月│臺中縣豐原市綠山巷一二二│十萬元      │
│    │        │二十一日    │弄三十二號之一（銷售接待│            │
│    │        │            │中心）                  │            │
├──┼────┼──────┼────────────┼──────┤
│ 三 │范 桂 林│八十七年二月│臺中縣豐原市綠山巷一二二│十萬元      │
│    │        │四日        │弄三十二號之一（銷售接待│            │
│    │        │            │中心）                  │            │
├──┼────┼──────┼────────────┼──────┤
│ 四 │乙 ○ ○│八十七年七月│臺中縣豐原市火車站前之華│四百六十萬元│
│    │        │十日        │僑銀行                  │            │
├──┼────┼──────┼────────────┼──────┤
│ 五 │乙 ○ ○│八十七年十月│臺中市○○路福上巷二三九│二十二萬元  │
│    │        │一日        │巷乙○○租住處          │            │
├──┼────┼──────┼────────────┼──────┤
│ 六 │徐 麗 安│八十七年五月│臺中縣豐原市綠山巷一二二│一百五十萬元│
│    │        │十一日      │弄三十二號之一（銷售接待│支票（付款人│
│    │        │            │中心）                  │臺灣土地銀行│
│    │        │            │                        │豐原分行，面│
│    │        │            │                        │額一百五十萬│
│    │        │            │                        │元，票號三一│
│    │        │            │                        │五七三二）  │
├──┼────┼──────┼────────────┼──────┤
│ 七 │徐 麗 安│八十七年五月│臺中縣豐原市綠山巷一二二│一百五十萬元│
│    │        │十一日      │弄三十二號之一（銷售接待│支票（付款人│
│    │        │            │中心）                  │臺灣銀行豐原│
│    │        │            │                        │分行，面額一│
│    │        │            │                        │百五十萬元，│
│    │        │            │                        │票號一五０二│
│    │        │            │                        │三六）      │
├──┼────┼──────┼────────────┼──────┤
│ 八 │徐 麗 安│八十八年一月│臺中縣豐原市綠山巷一二二│六十三萬五千│
│    │        │二十二日    │弄三十二號之一（銷售接待│元支票（臺灣│
│    │        │            │中心）                  │土地銀行豐原│
│    │        │            │                        │分行，面額六│
│    │        │            │                        │十三萬五千元│
│    │        │            │                        │，票號三一六│
│    │        │            │                        │二四九）    │
└──┴────┴──────┴────────────┴──────┘


司法院資訊處製作；財團法人民間司法改革基金會備份。
